【裁判字號】    90,訴,117
【裁判日期】    900430
【裁判案由】    侵占
【裁判全文】
臺灣基隆地方法院刑事判決                            九十年度訴字第一一七號
    公  訴  人  臺灣基隆地方法院檢察署檢察官
    被      告  乙○○
右列被告因侵占案件，經檢察官提起公訴（九十年度偵緝字第一一號），本院判決如
左：
    主  文
乙○○意圖為自己不法之所有，而侵占自己持有他人之物，處有期徒刑伍月，如易科
罰金，以佰元折算壹日。緩刑貳年。
    事  實
一、乙○○於民國八十二年至八十三年間曾任職於臺北巿松江路「巨星鑽ＫＴＶ」，
    平日負責採買及送貨等業務，因八十三年十月間巨星鑽ＫＴＶ發生火災導致在內
    消費之顧客十三人死亡之業務過失致死一案，巨星鑽ＫＴＶ之現場副主任史家順
    為臺灣臺北地方法院檢察署檢察官於八十三年十月二十六日諭知繳納保證金新臺
    幣（下同）二十萬元，巨星鑽ＫＴＶ負責人闕子江即籌足二十萬元，由總經理甲
    ○○交付囑託乙○○於八十三年十月二十七日至上開檢察署繳交保證金二十萬元
    。嗣上開檢察署於八十五年十二月六日通知乙○○領回保證金，乙○○則於八十
    五年十二月二十日前往上開檢察署領回保證金，於領得持有上開二十萬元後，明
    知該筆保證金非自己所有，竟意圖為自己不法之所有，以變易持有為所有之意思
    予以侵占入己，並花用完畢。嗣因史家順於八十六年五月服刑完畢出獄，甲○○
    於向上開檢察署詢問後，始悉上情。
二、案經甲○○告發臺灣基隆地方法院檢察署檢察官偵查起訴。
    理  由
一、訊據被告乙○○對其於右揭時、地領取保證金並將該筆保證金侵占入己花用殆盡
    等情並不否認，核與證人甲○○於本院調查中之證述情節相符，惟被告辯稱伊領
    回保證金當時，因為巨星鑽ＫＴＶ已經沒有營業，伊也不知道要連絡誰還款，後
    來因為沒有工作，才把錢花光，伊現已償還甲○○七萬元，其餘款項則以每月償
    還五千元方式分期償還（本院九十年三月八日、同年四月二十五日訊問筆錄參照
    ）等語。然查：
  (一)按刑法上之侵占罪，以意圖為自己或第三人不法之所有，而擅自處分自己持有之
    他人所有物，即變更持有之意為不法所有之意，為其構成要件（最高法院四十一
    年度臺非字第五七號判例意旨參照）；又侵占罪以侵占行為完畢即為既遂，縱令
    事後將侵占之款如數返還，亦無解於侵占罪之成立（最高法院二十二年度上字第
    四七六二號判例意旨參照）。
  (二)經查被告於本院調查審理中均坦承其明知領回之該筆保證金二十萬元並非自己所
    有，後因工作不順才花用殆盡，則其有為自己不法所有之意圖，擅自處分自己持
    有他人之物之事實甚明。至被告辯稱當時因該ＫＴＶ已結束營業，伊不知要與何
    人連絡還款乙節，雖據證人甲○○於本院調查審理中結證屬實，然此僅係被告當
    時有無直接還款途徑，且揆諸被告當時並無將該筆保證金保存以待償還，而逕自
    花用完畢等情，自無解於被告侵占自己持有他人之物之刑責。
  (三)被告雖於本院審理中改稱伊只花掉其中十五萬元（本院九十年四月二十五日審判
    筆錄參照），然自其初於通緝到案由檢察官偵訊時供稱「該筆錢二十萬元我已經
    花光了」（臺灣基隆地方法院檢察署九十年度偵緝字第一一號卷第十二頁反面）
    ；另於本院調查中復坦承伊「後來因沒有工作，就將錢花光了」（本院九十年三
    月八日訊問筆錄參照）等語，復無其他積極證據證明被告僅侵占花用其中十五萬
    元，本院認定被告業已將當時持有之保證金二十萬元侵占入己而全部花用完畢。
  (四)此外，復有臺灣臺北地方法院檢察署八十五年度執字第○○五七五八號執行卷宗
    暨內附刑事保證金收據及發還刑事保證金通知各一紙可稽。事證明確，被告犯行
    堪可認定，應依法論科。
二、
  (一)按「行為後法律有變更者，適用裁判時之法律。但裁判前之法律有利於行為人者
    ，適用最有利於行為人之法律」，刑法第二條第一項定有明文，究中所稱之「法
    律」變更係指規定「刑罰」之實體法有所變更而言，此自保安處分（刑法第二條
    第二項）、褫奪公權（刑法施行法第二條）、程序法均採從新原則，毋需另為新
    舊法之比較自明。次按刑法為顧及受刑人之各種境遇情狀，對於受短期自由刑及
    罰金刑宣告之受刑人，因限於各種特殊原因以致客觀上不能執行或難以執行原宣
    告刑時，為避免短期自由刑可能產生之弊病，准許受刑人在符合法定條件下，得
    為易刑處分，刑法第四十一條之易科罰金、第四十二條之易服勞役及第四十三條
    之易以訓誡，即係此種關於執行刑罰之易科標準，由於事關刑事執行，且與刑罰
    法律之變更無涉，自應當然適用裁判時之新法，而無比較新舊法之問題，最高法
    院二十九年上字第五二五號、第二三二九號判例均同此旨。經查本件被告犯罪後
    ，刑法第四十一條於九十年一月十日經總統以華總一義字第九○○○○○三八○
    ○號令修正公布，並於同年月十二日正式生效施行，根據該修正條文之立法理由
    係以「原條文以最重本刑三年為限，放寬為五年，因為眾多最重本刑五年之罪如
    背信、侵占、詐欺等，在當今日新月異工商社會中，誤觸法網者眾；基於刑法『
    從新從輕』主義，目前罪刑確定尚未執行者，罪刑確定正在執行者均適用之」，
    亦足證立法者認為僅有罪刑確定尚未執行者、罪刑確定正在執行者始有基於「從
    新從輕」原則為新舊法之比較適用，至若罪刑尚未裁判確定者，當然直接適用裁
    判時之新法即可，應無贅論如何比較新舊法之問題，合先敘明。
  (二)經查被告乙○○於八十二、三年間雖擔任巨星鑽ＫＴＶ之總務人員，然其平日係
    負責採買及送貨，業據其供承在卷，則其前往上開檢察署繳交及領回刑事保證金
    ，顯非在其業務範圍內，是該筆保證金自非其業務上所持有之物。核其所為，係
    犯刑法第三百三十五條第一項之意圖為自己不法之所有，而侵占自己持有他人之
    物罪。公訴人雖認被告係犯刑法第三百三十六條第一項侵占對於公務上或因公益
    所持有之物罪，惟全然未就該筆保證金何以係被告因公務或公益所持有之物加以
    論述，顯有未洽，然其基本社會事實同一，本院依法變更起訴法條，併予敘明。
    爰審酌被告素行良好，並無任何犯罪前科，因沒有工作始將該筆保證金花用殆盡
    ，犯後已與代表巨星鑽ＫＴＶ處理善後事務之告發人甲○○達成和解，深知悔悟
    等一切情狀，量處如主文所示之刑，並依修正後之刑法第四十一條第一項之規定
    ，諭知易科罰金之折算標準。又查被告前未曾受有期徒刑以上刑之宣告，有臺灣
    高等法院被告全國前案紀錄表附卷可稽，其犯罪後已深知悔悟，本院認其經此教
    訓後，當知警惕，應無再犯之虞，因認其所宣告之刑，以暫不執行為適當，併予
    宣告緩刑二年，以勵來茲，用啟自新。
三、據上論斷，應依刑事訴訟法第二百九十九條第一項前段、第三百條，刑法第三百
    三十五條第一項、第四十一條第一項、第七十四條第一款，罰金罰鍰提高標準條
    例第一條前段、第二條，判決如主文。
本案經檢察官黃士元到庭執行職務。
中      華      民      國    九十      年      四      月    三十      日
                                臺灣基隆地方法院刑事第二庭
                                    審判長法  官    邱志平
      法  官    姚貴美
                                          法  官    楊皓清
右正本證明與原本無異。
對於本件判決如有不服，應於收受送達後十日內，向本院提出上訴書狀，上訴於臺灣
高等法院，並按他造當事人之人數附具繕本。
                                          書記官    邱李和
中      華      民      國    九十      年      五      月    一        日
附錄論罪法條
刑法第三百三十五條第一項：
意圖為自己或第三人不法之所有，而侵占自己持有他人之物者，處五年以下有期徒刑
、拘役或科或併科一千元以下罰金。


司法院資訊處製作；財團法人民間司法改革基金會備份。
